【裁判字號】    88,訴,3715
【裁判日期】    890107
【裁判案由】    返還不當得利
【裁判全文】
臺灣臺中地方法院民事判決  八十八年度訴字第三七一五號
    原      告  甲○○
    被      告  乙○○
    訴訟代理人  謝旻達  律師
右當事人間請求返還不當得利事件，本院判決如左：
    主    文
原告之訴及其假執行之聲請均駁回。
訴訟費用由原告負擔。
    事    實
甲、原告方面：
  原告未於最號言詞辯論期日到場，惟據其以前之辯論。
  一、聲明：求為判決(一)被告應給付原告新台幣壹佰零肆萬元及自八十八年十一月一日起至
      清償日止按中央銀行核定放款利二分之一計算利息。
    (二)被告自八十八年十一月一日起終止無權占有土地之日止應給付原告每月新台幣貳萬元
      。
    (三)原告願供擔保，請准宣告假執行。
    (四)訴訟費用由被告負擔。
  二、陳述：
    (一)緣現在被告無權占用中之土地坐落台中市○區○○段五小段九之十九地號、同所九之
      二十地號等，民國三十四年八月十五日日本投降以前地上之建築物、其他工作物及竹
      木業為春英株式會社所有（原告為該會社法定代理人，光復前，光復後繼續不斷居住
      該地，至今凡七十八年）。土地即自昭和二年被拍賣後，為日本法人台灣商工銀行所
      有。因此光復前前春英株式會社與台灣商工銀行間訂有未定期限，應支付地租之地上
      權契約。光復後台灣商工銀行由台灣第一銀行接收。隨之，前記土地也經第一銀行於
      三十六年六月三十日登記為所有人。另一方面自大正十一年春英株式會社所有之地上
      建築物就經法定代理人即原告按照民法第八三八條辦理讓與原告兄弟之手續並對於台中
      市政府登記為納稅義務人而且合法取得房屋之所有權。又遵守前所有人即地上權人春
      英株式會社與前土地所有人台灣商工銀行之約定，繼續將地租給付第一銀行，迄今不
      變。（詎知案外人第一銀行於民國四十五年觸犯一塊地出租二個人，爾後開始爭端）
      。
    (二)上開土地之一部分一０二坪五六後來由原告於民國六十三年六月一日交付被告使用。
      如依民法第九四三條規定被告應將租金給付原告、何用言。詎知臺灣臺
      中地方法院民事庭八十四年度訴字第二二八五號調整租金一案，被告主張現在
      被告仍然使用中之土地為第一銀行所有，竟否認該土地與原告間有租賃關係及該土地
      係經原告交付他使用之事實，乃自承租賃物僅限於房屋一間四坪半而已。敢然拒絕調
      整租金。而今該案經各級法院判決既已認定雙方租賃關係不及於土地。又被告與第一
      銀行就本案土地並無租賃關係等因，被告使用系爭土地自八十四年七月一日起變為無
      權占有，顯而易見。又按無權占用他人土地可以獲得相當於法定租金之利益為社會通
      常之觀念，最高法院六十一年台上字第一六九五號著有判例。為此訴請給付自八十四
      年七月一日起至八十八年十月三十一日止比照法定租金標準計算之不當得利。
      此外，應自八十八年十一月一日起終止無權占有之日止被告應按月給付原告新台幣貳
      萬元為不當得利，為此求為判決如訴之聲明。
  三、證據：提出認證書一件、提存書影本一份、調解不成立證明書一紙等為證。
乙、被告方面：
  一、聲明：如主文所示。
  二、陳述：
    (一)原告違反一事不再理之原則。
      本件與  鈞院八十四年訴字第二二八五號增減租金案件可以互相代用，請調閱之，並
      調台中高分院八十五年度上字第四五九號全卷即明。
    (二)兩造租賃關係之基礎為  鈞院六十九年訴字第二八五三號所確定之四．三坪及台中高
      分院七十年上字第二十號案卷請調閱之，以明雙方之法律關係。
    (三)另就本件相關之刑事案件  鈞院八十七年自字第一一０四號偽造文書案件，也請一併
      調閱。此可證被告絕無不當得利可言。
    (四)被告租金每月新台幣壹萬元，均按期繳清，有存證函件附支票可查。既各審級法院確
      認租用只四．五坪，原告即不可奢求。
    (五)原告並無任何權利可提本件訴訟，土地為案外人第一銀行所有，且第一銀行多次與被
      告協商，要以每坪四十萬元出售，或每坪補償被告地上建物三萬五千元遷讓費用，曾
      開會三次，並已移送法院辦理中。與原告根本不生任何關係，原告無求訴之適格。
  三、證據：提出存證信函二件、支票二紙、民事判決三件、民事裁定一件、刑事判決一件
      、支付命令一件等影本為證。
    理    由
一、原告未於最號言詞辯論期日到場，核無民事訴訟法第三百八十六條各款所列情形，准依被告
    訴訟代理人聲請，由其一造辯論而為判決。本件返還不當得利，與八十四年訴字第二二
    八五號調整租金案之訴訟標的不同，自非同一訴訟，先予明。
二、民法第七百五十八條規定，「不動產物權，依法律行為而取得設定、喪失及變更者，非
    經登記，不生效力」。本件原告主張被告承租之坐落台中市○○路一０四號之二房屋，
    固未欠租。但被告無權占用坐落台中市○區○○段五小段九－一九、九－二０等地號土
    地約一０二點五六坪，該土地係原告繼受光復前春英株式會社之地上權而來，原告繼續
    繳交地租與系爭土地所有人第一銀行，是被告使用上開系爭土地，自應給付原告自八十
    四年七月一日起至八十八年十月卅一日止相當於法定租金之不當得利一百零四萬元及法
    定遲延利息與原告。並自八十八年十一月一日起至交還土地之日止，按月給付原告二萬
    元之不當得利等語。惟按地上權為物權，其變動有其公信力，非經登記，不生效力。本
    件被告所住台中市○○路０四號之二房屋周遭附繞土地（台中市○區○○段五小段九－
    三、九－一九、九－二０地號及台中市○區○○段五小段三、三－四、三－五地號）為
    第一商業銀行股份有限公司所有，此有土地登記謄本附於六十九年訴字第二八五三號遷
    讓房屋事件卷宗可稽，經查上開土地登記謄本並無地上權設定之記載，是原告所為其繼
    受春英株式會社之地上權之供詞殊難採信。而第一銀行台中分行職員林聰昌於七十年一
    月廿八日法官履勘現場時供稱：「系爭土地為一銀所有，沒出租」。（參見六十九年訴
    字第二八五三號遷讓房屋事件卷宗第二十頁筆錄）。是被告使用之系爭土地屬第一銀行
    所有，彼等間是否有租賃關係存在係另一回事，而原告就系爭土地有何正當權源，未能
    提出積極確實之證據予以證明，其訴請被告返還相當於租金之不當得利，尚乏依據，應
    連同其假執行聲請併予駁回。
三、本件事證已臻明確，兩造所為其他攻擊、防禦方法，於判決結果不生影響，無庸再予審
    究，併此明。
四、據上論結，原告之訴為無理由，依民事訴訟法第三百八十五條第一項前段、第七十八條
    判決如主文。
中        華        民        國   八十九   年      一       月      七       日
                              臺灣臺中地方法院民事第二庭
~B法      官  周靜秀
右為正本係照原本作成
如不服本判決，應於判決送達後二十日內，向本院提出上訴狀。
中        華        民        國   八十九   年      一       月     十一      日
~B法院書記官
                                                                        Ｔ


司法院資訊處製作；財團法人民間司法改革基金會備份。
